臺灣高等法院民事判決
108年度重上字第758號
上  訴  人  王仁志    
訴訟代理人  陳穩如律師
被 上訴 人  王詮科技企業有限公司

法定代理人
兼追加被告  王子豪  
共      同
訴訟代理人  吳怡德律師
複 代理 人  杜青芬
上列當事人間請求履行契約等事件，上訴人對於中華民國108年5
月31日臺灣新北地方法院107年度重訴字第258號第一審判決提起
一部上訴，並為訴之追加，本院於109年10月6日言詞辯論終結，
判決如下：
    主      文
上訴駁回。
追加之訴及假執行之聲請均駁回。
第二審（含追加之訴）訴訟費用由上訴人負擔。
    事實及理由
甲、程序方面
按「訴之變更或追加，非經他造同意，不得為之。但第二百五
  十五條第一項第二款至第六款情形，不在此限」、「訴狀送達
  後，原告不得將原訴變更或追加他訴。但有下列各款情形之一
  者，不在此限……二、請求之基礎事實同一者」，民事訴訟法第
  446條第1項但書、第255條第1項但書第2款分別定有明文。上
  訴人於本院審理中依系爭契約及不當得利之法律關係，追加王
  詮科技企業有限公司（下稱王詮公司）之法定代理人王子豪為
  被告，追加備位聲明請求如後述，核其請求之基礎事實同一，
  揆諸上開規定，上訴人追加之訴合於上開規定。另上訴人於本
  院依上開規定追加王子豪為被告，固須於王子豪之審級利益及
  防禦權之保障無重大影響，始得為之，以兼顧當事人訴訟權益
  之保障及訴訟經濟之要求。惟王子豪為王詮公司之法定代理人
  ，並以王詮公司之法定代理人身分委由吳怡德律師為訴訟代理
  人應訴，本院綜合考量被追加為被告之人即王子豪之審級利益
  、程序保障及訴訟之經濟、防止裁判之矛盾、發見真實、促進
  訴訟、擴大解決紛爭效能、避免訴訟延滯與程序法上之紛爭一
  次解決等，認上訴人前述追加對王子豪審級利益、程序保障未
  造成重大不利益，應准上訴人為上開之追加，且無庸得對造之
  同意。被上訴人、追加被告不同意上訴人之追加云云（本院卷
  第352頁），即無可取。
「不變更訴訟標的，而補充或更正事實上或法律上之陳述者，
  非為訴之變更或追加」，民事訴訟法第256條定有明文。上訴
  人於原審請求王詮公司給付新臺幣（下同）2,035,589元、美
  金283,421.5元、人民幣41,746.17元，非新臺幣者，並請求「
  得按給付時臺灣銀行牌告美金、人民幣即期賣出匯率折算新臺
  幣給付之」，上開美金、人民幣依序以匯率32.286、4.848615
  （本院卷第201頁）換算新臺幣依序為9,150,547元（283,421.
  5×32.286＝9,150,547，元以下四捨五入，下同
　）、202,411元（41,746.17×4.848615＝202,411），三者合計
  為11,388,547元（2,035,589+9,150,547+202,411＝11,388,54
　7）。上訴人於本院則就上開合計之11,388,547元，提起一部
  上訴且請求對造給付之幣別為新臺幣，核屬不變更訴訟標的，
  補充或更正事實上或法律上之陳述者，揆諸上開規定，非為訴
  之變更或追加。
次按「當事人不得提出新攻擊或防禦方法。但有下列情形之一
  者，不在此限……三、對於在第一審已提出之攻擊或防禦方法為
  補充者……六、如不許其提出顯失公平者」，民事訴訟法第447
  條第1項但書第3款、第6款定有明文。上訴人於本院提出上證3
  -8（本院卷第191-201、259-291頁）；被上訴人於本院提出被
  上證1-3（本院卷第305-315頁），均據兩造釋明符合上開之規
  定（本院卷第228、320頁），應准其等提出。
乙、得心證之理由：
上訴人起訴主張：伊原為王詮公司之負責人，追加被告王子豪
  前於民國105年5月間，向訴外人簡麗珠及伊要約擬將王詮公司
  股權讓渡予王子豪，於105年7月1日合意契約，斯時起由王子
  豪負責王詮公司之實際經營，再於105年7月25日簽署公司股權
  讓渡契約書（下稱系爭契約）。依系爭契約第3條約定「105年
  6月30日前，營運所產生之應收帳款、應付帳款及因營運所產
  生之所有費用（員工薪資、稅捐、水電費、員工福利、勞、健
  保退休金提撥等），由甲方（上訴人）收取及負責繳納」。詎
  王詮公司於105年12月31日會計年度終了日後，可提報營業報
  告書、財務報表等會計憑據，未依約將105年6月30日前屬於伊
  所有管領支配之王詮公司：㈠華南商業銀行（下稱華銀）帳號0
  00000000000乙存帳戶（下稱乙存帳戶）餘額新臺幣（下未特
  別表明者同）1,019,641元及NO30-42出貨單匯入之貨款924,28
  4元，共計1,943,925元、㈡華銀帳號000000000000甲存帳戶（
  下稱甲存帳戶）餘額91,664元、㈢華銀帳號000000000000外幣
  帳戶（下稱外幣帳戶）餘額美金253,911.25元、人民幣41,746
  .17元及NO43-51出貨單匯入之貨款美金29,510元交付伊。爰依
  系爭契約及不當得利之法律關係，求為判命王詮公司給付2,03
  5,589元、美金283,421.5元、人民幣41,746.17元，及均自起
  訴狀繕本送達翌日起加計法定遲延利息，後二者，王詮公司並
  得按給付時臺灣銀行牌告美金、人民幣即期賣出匯率折算新臺
  幣給付之之判決。
　於本院補充：如認王詮公司非契約當事人，致上訴人不得向其
  請求，因王子豪為訂約人，爰追加備位之訴，求為命其如後述
  給付之判決。
  被上訴人、追加被告（下稱王詮公司等2人）則以：王子豪確
  向上訴人購入其出資額與經營權，約定自105年7月1日起由王
  子豪管理經營王詮公司，然其延至106年3月間方辦理負責人變
  更登記，變更登記前之乙存帳戶、甲存帳戶、外幣帳戶印鑑大
  小章仍由上訴人指定之其母簡麗珠控管，王子豪未持有各帳戶
  大小章，遑論領取挪用款項。負責人變更登記後，王子豪仍未
  持有銀行帳戶大小章，遂於106年5月26日向銀行申請變更帳戶
  印鑑小章為王子豪，然仍未收管帳戶大章，再於同年6月20日
  向銀行掛失大章，另刻王詮科技企業有限公司印章申請變更帳
  戶印鑑大章，是於106年6月19日前，上列帳戶概由上訴人管理
  處分。簡麗珠甚於自105年7月1日起至106年6月19日止期間私
  通留任原職之會計人員，屢將伊華銀帳戶內款項匯出、兌換為
  臺幣再匯出，以原證3、5表格匯入日期均為106年6月19日之前
  ，其清楚該期間帳戶款項流向，且為其與母親簡麗珠私用。王
  詮公司105年全年度銷貨單由簡麗珠取走，伊否認持有105年帳
  冊。其未舉證105年6月30日前營運所產生之應收帳款數額為何
  ，亦未指明其得請求伊移交105年7月1日時名下所有存款之法
  律上依據，其逕行提起本訴之主張均無理由等語，資為抗辯。
原審駁回上訴人之請求，上訴人提起一部上訴，並為訴之追加
  ，上訴聲明：
　㈠原判決關於駁回上訴人後開第二項之訴部分廢棄。
　㈡王詮公司應給付上訴人11,255,987元，暨自起訴狀繕本送達
    翌日起至清償日止，按年息5％計算之利息。
　㈢願供擔保，請准宣告假執行。
　追加備位聲明：
　㈠追加被告王子豪應給付上訴人10,130,388元，暨自108年11月
    6日起至清償日止，按年息百分之五計算之利息。
  ㈡願供擔保，請准宣告假執行。
　被上訴人答辯聲明：
　㈠上訴及追加備位、假執行之聲請均駁回。
  ㈡如受不利判決，願供擔保請准宣告免為假執行。
上訴人主張前揭事實，提出系爭契約、王詮公司登記資料、王
  詮公司應收款入帳時間表等件為證（原審卷一第15-81頁）。
  兩造不爭執事項：
　㈠上訴人原為王詮公司之負責人，王子豪先於105年5月間，向
    簡麗珠及上訴人要約將王詮公司股權讓渡予己，且於105年7
    月1日合意讓渡契约，斯時起即由王子豪負責王詮公司之實
    際經營，再於105年7月25日簽署系爭契約。系爭契约第3條
    第2項约定：「105年6月30日前，營運所產生之應收帳款、
    應付帳款及因營運所產生之所有費用（員工薪資、稅捐、水
    電費、員工福利、勞、徤保退休金提撥等），由甲方（即上
    訴人及簡麗珠）收取及負責繳納」。
　㈡王詮公司人於106年3月15日變更登記、負責人為王子豪。王
    詮公司之華銀帳號000000000000號乙存帳戶於106年6月20日
    變更印鑑為法定代表人王子豪。華銀乙存帳戶對帳單、甲存
    帳戶對帳單及外幣帳戶對帳單為真正。被上訴人係委託黃鴻
    棋會計師辦理申報營利事業所得稅。黃鴻棋會計師出具之說
    明書敘明105年帳冊歸還簽收單。簡麗珠自105年7月1日起仍
    持有被上訴人大小章。此有新北市政府107年5月7日函及王
    子豪之戶籍謄本、華銀板新分行107年7月16日函及檢附之被
    上訴人相關資料、財政部北區國稅局中和稽徵所107年9月3
    日函及檢附之105、106年度營利事業所得稅結算申報書、黃
    鴻棋會計師事務所107年10月18日說明書附卷可稽（原審卷
    一第97-101頁、第349-375頁、第421-456頁、第477-481頁
    ）。   
上訴人依系爭契約、不當得利之法律關係，請求王詮公司給付1
  1,255,987元部分：
  ㈠查上訴人原為王詮公司之負責人，王子豪於105年5月間，向
    簡麗珠及上訴人要約將王詮公司股權讓渡予王子豪，且於10
    5年7月1日合意讓渡契約，斯時起即由王子豪負責王詮公司
    之實際經營，再於105年7月25日簽署系爭契約。系爭契約第
    3條第2項約定：「105年6月30日前，營運所產生之應收帳款
    、應付帳款及因營運所產生之所有費用（員工薪資、稅捐、
    水電費、員工福利、勞、健保退休金提撥等），由甲方（即
    上訴人及簡麗珠）收取及負責繳納」，為兩造所不爭執。顯
    然系爭契約係由上訴人及簡麗珠（即甲方）、王子豪（即乙
    方）所簽立，王詮公司非系爭契約之當事人，不受系爭契約
    之拘束。上訴人依系爭契約之法律關係，請求王詮公司給付
    11,255,987元，於法無據，不應准許。
  ㈡另按「無法律上之原因而受利益，致他人受損害者，應返還
    其利益」，民法第179條前段定有明文。系爭契約既係由上
    訴人及簡麗珠（即甲方）、王子豪（即乙方）所簽立，王詮
    公司非系爭契約之當事人，不受系爭契約之拘束，已如上述
　　。王詮公司為獨立之公司法人，顯然王詮公司之負責人無論
    係上訴人或王子豪，均不影響王詮公司之法人人格之同一性
　　，雖上訴人及簡麗珠（即甲方）、王子豪（即乙方）間所簽
    立之系爭契約第3條第2項約定，105年6月30日前，有關王詮
    公司營運所產生之應收帳款、應付帳款及因營運所產生之所
    有費用（員工薪資、稅捐、水電費、員工福利、勞、健保退
    休金提撥等），由甲方即上訴人與簡麗珠收取及負責繳納；
    第3條第3項約定，105年7月1日起，有關王詮公司營運所產
    生之應收帳款、應付帳款及因營運所產生之所有費用（員工
    薪資、稅捐、水電費、員工福利、勞、健保退休金提撥等）
    ，由乙方即王子豪收取及負責繳納（原審卷一第19頁之系爭
    契約）。就王詮公司言，係系爭契約以外之第三人，且本件
    上訴人所請求之105年6月30日前王詮公司㈠如上述乙存帳戶
    餘額及NO30-42出貨單匯入之貨款，共計1,943,925元、㈡甲
    存帳戶餘額91,664元、㈢外幣帳戶餘額美金253,911.25元、
    人民幣41,746.17元及NO43-51出貨單匯入之貨款美金29,510
    元中之11,255,987元，均屬王詮公司營運所生之應收帳款及
    王詮公司所有上列乙存帳戶、甲存帳戶、外幣帳戶內之現金
    ，非屬「無法律上之原因而受利益」，且非「致上訴人受損
    害」，上訴人自不得依不當得利之法律關係，請求王詮公司
    給付11,255,987元。
　㈢以上，上訴人依系爭契約、不當得利之法律關係，請求王詮
    公司給付11,255,987元，於法無據，不應准許。
上訴人於本院依系爭契約、不當得利之法律關係，追加備位請
  求王子豪給付11,255,987元部分：
　㈠按「當事人主張有利於己之事實者，就其事實有舉證之責任
　　」，民事訴訟法第277條前段定有明文。王子豪固為系爭契
    約之當事人，而上訴人所請求者乃王詮公司於105年6月30日
    前如上述乙存帳戶餘額及NO30-42出貨單匯入之貨款，共計1
    ,943,925元、甲存帳戶餘額91,664元、外幣帳戶餘額美金25
    3,911.25元、人民幣41,746.17元及NO43-51出貨單匯入之貨
    款美金29,510元中之11,255,987元，有上訴人之起訴狀可參
    （原審卷一第11頁）。王子豪既否認於105年7月1日至106年
    6月19日間管理使用上訴人所指華銀板新分行甲存、乙存、
    外幣帳戶之權限，亦否認上訴人所提之存款帳戶明細資料用
    以證明該等款項均為應收帳款等情，揆諸上開規定，上訴人
    應舉證證明105年6月30日前，王子豪已管理使用王詮公司之
    上揭甲存、乙存、外幣帳戶之事實。
  ㈡王子豪雖自認向上訴人購入王詮公司出資額與經營權，並約
    定自105年7月1日起由王子豪管理經營王詮公司。然上訴人
    遲至106年3月間方偕同王子豪辦理負責人變更登記事宜，此
    觀王詮公司載代表人「王子豪」之變更登記表，新北市政府
    圓戳章之日期為「106年3月15日」自明（原審卷一第99頁）
　　。另王子豪否認自105年7月1日起持有華南銀行乙存帳戶、
    甲存帳戶、外幣帳戶印鑑大小章（按大章為王詮科技企業有
    限公司、小章為王仁志），上訴人未舉證證明上開大小章已
    交由王詮公司所屬人員或王子豪持有。而依華銀板新分行以
    107年7月16日華銀板新字第1070000178號函附上開三帳戶之
    「存款事故狀況查詢」均載：「印鑑變更：106/05/26、印
    鑑掛失：106/06/20、印鑑變更：106/06/20」（原審卷一第
    349-375頁，按查詢表上方帳號足資證明該查詢表分別為外
    幣帳戶、乙存帳戶、甲存帳戶）。顯然王詮公司、王子豪上
    開之否認非信口開河而屬信而可徵之事，否則王詮公司及王
    子豪無庸就王詮公司大章以印鑑掛失之方式為印鑑變更。王
    詮公司、王子豪遲至106年6月20日方完全持有甲存、乙存帳
    戶之大小章，焉有於105年6月30日前領取挪用華銀上開三帳
    戶內款項之理。
　㈢觀上訴人於原審提出之原證3華銀存款往來明細表暨對帳單
　　，上載日期自105年7月4日至106年1月13日（原審卷一第37-
    43頁），均在106年6月19日前；發票等日期則為105年6月2
    日（原審卷一第51-55頁）、出貨單之日期亦均在106年6月1
    9日前（原審卷一第45、57-81、123-165頁）。原證5表格（
    原審卷一第103-107、117、121頁）匯入款日期在106年6月1
    9日之前者，斯時王子豪未持有華銀大、小章，該等款項自
    與王詮公司、王子豪無涉；至有一筆東鐵匯入日期為106年9
    月30日，該筆款項本屬王子豪經營之王詮公司所有而與上訴
    人無涉。原證5之原審卷一第109、111、115、119頁即原證3
    之原審一第37、39、41、43頁，無庸贅述。上訴人於原審提
    出之原證3、5均難作為有利於上訴人認定之依據。王詮公司
    於106年3間方將負責人由上訴人變更為王子豪，且華銀上開
    甲存、乙存、外幣帳戶印鑑大章、小章於106年6月20日方為
    變更等情，均如上述，則王詮公司105年度報帳資料均由上
    訴人向會計師提供，相關單據與憑證亦由上訴人或指定之人
    等製作，與王子豪無關。
  ㈣上訴人提出之上證3即105年6月30日王詮公司資產負債表，無
    負責人、主辦會計、製表之印文，且未檢附相關帳冊憑證與
    單據，該資產負債表所載各項金額難認為實在。況該資產負
    債表，上載銀行存款4,872,128元，惟依上訴人提出之上證8
    對帳單，迄105年6月30日止，甲存帳戶餘額91,664元即105
    年7月1日餘額87,664元，加當日支出款項4,000元（87,6
　　64+4,000＝91,664）、乙存帳戶餘額1,019,641元即105年7月
    4日餘額1,033,281元，減當日入帳13,640元（1,033,281-13
    ,640＝1,019,641）、外幣帳戶美金餘額253,911.25元（即10
    5年7月5日餘額之美金259,205.03元，減當日入帳之美金5,2
    93.78元，259,205.03-5,293.78＝253,911.25）（本院卷第2
    63、271、289頁）。以105年6月30日收盤匯率之32.286元計
    算，換算新臺幣為8,197,779元（253,911.25
　　×32.286＝8,197,779）。上述三項帳戶合計9,309,084元（
　　91,664+1,019,641+8,197,779＝9,309,084），與上證3即105
    年6月30日王詮公司資產負債表所載銀行存款金額大相逕，
    益證上訴人提出之上證3顯非真實，上證3亦難作為有利於上
    訴人認定之依據。另上訴人之母簡麗珠前以王子豪為被告向
    原審提起交付帳冊訴訟，請求「被告（指王子豪）應將王詮
    公司所有如附表所示自105年1月1日起至105年12月31日止之
    帳冊資料，供原告（指簡麗珠）或原告選任之律師、會計師
    查閱及複印」，經原審以109年4月30日107年度訴字第2636
    號判決認定「原告就其主張『被告持有王詮公司所有系爭帳
    冊資料』之事實，既未能舉證以實其說，自無可採。是本件
    應認被告並未持有王詮公司所有帳冊資料」而判決「原告之
    訴及假執行之聲請均駁回」在案（本院卷第305-313頁）。
    顯然王詮公司105年度帳冊資料非由王子豪持有，準此，上
    訴人聲請命被上訴人提出105年6月30日資產負債表、105年
    上半年存款、應收帳款分類帳等文書，均不應准許。
  ㈤證人徐郁欣雖於原審到場證稱：「當時我要離職前有一段交
    接期，有另一位王小姐是我後手，帳冊是交給王小姐，不是
    我。我沒有看到王小姐有收到帳冊，我並沒有看到帳冊，我
    後來有在辦公室聽到王小姐跟王子豪的母親（姓余）說有拿
    被告公司（即王詮公司）105年的帳冊（即系爭帳冊資料）
    給王子豪（即被告），這是我把損益表整理出來後的事情」
    云云（原審卷一第296頁），顯係徐郁欣聽聞他人即王小姐
    所言，屬傳聞而來，非徐郁欣親自將系爭帳冊資料交給王子
    豪。另黃鴻棋會計師事務所107年10月18日說明書載：「105
    年帳冊歸還簽收單（交給會計小姐簽收回傳，但一直沒簽收
    回傳）」等語（原審卷一第477-481頁），然105年之帳冊等
    未經王子豪簽收，王子豪僅簽收106年之帳冊，益證王詮公
    司105年度帳冊資料非由王子豪持有。
　㈥縱認王子豪自106年6月20日始管理上開華銀甲存、乙存、外
    幣帳戶，而認該等帳戶於106年6月19日前之款項應歸上訴人
    所有。惟該帳戶甲存106年6月19日、乙存106年6月16日（按
    106年6月20日前最後一筆交易為106年6月16日）、外幣106
    年6月19日依序為41,246元、187,604元、美金8,110.93元〔
　　以匯率32.286換算新臺幣為261,869元(8,110.93×32.286＝26
    1,869）〕（本院卷第269、285、291頁），三者合計為490,7
    19元（41,246+187,604+261,869＝490,719）。然王子豪之母
    余秀桂（原審卷一第101頁，王子豪之母姓名為余秀桂）於1
    06年5月31日、106年6月9日依序存入甲存帳戶37萬元、27萬
    元，王子豪於105年8月9日存入乙存帳戶282,292元
　　、余秀桂於106年6月8日存入乙存帳戶38,093元（本院卷第2
    67、271、285頁），總計960,385元（370,000+270,000+
　　282,292+38,093＝960,385），已逾490,719元，上訴人自無
    據上證8之華銀對帳單依系爭契約之約定，請求王子豪給付
    迄106年6月19日餘額之餘地，是上訴人依系爭契約之法律關
    係，請求王子豪給付11,255,987元，於法無據，不應准許。
  ㈦另上訴人請求王子豪給付10,130,388元，陳稱：「（上訴聲
    明為何作上開之減縮？）……法定代理人王子豪部分，用九折
    計算，因其持股百分之九十」等語（本院卷第228頁，另見
    原審卷一第99-100頁，王子豪出資額900萬元，占公司資本
    總額1,000萬元之90％，11,255,987×0.9＝10,130,388）
　　。然上訴人所請求之105年6月30日前王詮公司㈠乙存帳戶餘
    額及NO30-42出貨單匯入之貨款，共計1,943,925元、㈡甲存
    帳戶餘額91,664元、㈢外幣帳戶餘額美金253,911.25元、人
    民幣41,746.17元及NO43-51出貨單匯入之貨款美金29,510元
    中之11,255,987元，均屬王詮公司營運所生之應收帳款及王
    詮公司所有上列乙存帳戶、甲存帳戶、外幣帳戶內之現金，
    非屬「無法律上之原因而受利益」，且非「致上訴人受損害
　　」，均如前述，上訴人自不得依不當得利之法律關係，請求
    王子豪給付10,130,388元。縱認王子豪自106年6月20日起管
    理華銀甲存、乙存、外幣帳戶，而認該等帳戶於106年6月19
    日前之款項應歸上訴人所有。惟上開三帳戶於106年6月20日
    前之餘額總計為490,719元，然王子豪之母余秀桂及王子豪
    本人存入上開三帳戶之金額總計960,385元，已逾490,719元
　　，已如上述。顯然王子豪無何「無法律上之原因而受利益」
    之行為，亦無「致上訴人受損害」之情事，上訴人依不當得
    利之法律關係，請求王子豪給付10,130,388元，同屬無據，
    不應准許。
　㈧以上，上訴人依系爭契約及不當得利之法律關係，請求王子
    豪給付10,130,388元，不應准許。
綜上所述，上訴人於原審依系爭契約及不當得利之法律關係，
  請求王詮公司給付上訴人11,255,987，及自起訴狀繕本送達翌
  日起至清償日止，按年息5％計算之利息，於法無據，應予駁回
  ；其假執行之聲請亦失所依據，應併予駁回。原審除確定部分
  外，為上訴人敗訴之判決，並駁回其假執行之聲請，核無不合
  。上訴意旨指摘原判決此部分不當，求予廢棄改判，為無理由
  ，應予駁回。上訴人依系爭契約及不當得利之法律關係，追加
  請求王子豪給付上訴人10,130,388元，及自108年11月6日起至
  清償日止，按年息5％計算之利息，於法無據，應予駁回；其假
  執行之聲請亦失所依據，應併予駁回。
本件因事證已臻明確，兩造其餘攻擊、防禦方法及所為之立證
  ，經審酌後認與判決之結果不生若何影響，無庸再逐一予以論
  列，合併敘明。
據上論結，本件上訴人之上訴、追加之訴均為無理由，依民事訴
訟法第449條第1項、第78條判決如主文。
中　　華　　民　　國　　109 　年　　10　　月　　23　　日
                  民事第八庭    
                        審判長法  官  陳邦豪
                              法  官  古振暉
                              法  官  湯美玉
正本係照原本作成。
如不服本判決，應於收受送達後20日內向本院提出上訴書狀，其
未表明上訴理由者，應於提出上訴後20日內向本院補提理由書狀
（均須按他造當事人之人數附繕本）上訴時應提出委任律師或具
有律師資格之人之委任狀；委任有律師資格者，另應附具律師資
格證書及釋明委任人與受任人有民事訴訟法第466條之1第1項但
書或第2項（詳附註）所定關係之釋明文書影本。如委任律師提
起上訴者，應一併繳納上訴審裁判費。
中　　華　　民　　國　　109 　年　　10　　月　　23　　日
　　　　　　　　　　　　　    書記官  陳美宜
附註：
民事訴訟法第466條之1（第1項、第2項）：
對於第二審判決上訴，上訴人應委任律師為訴訟代理人。但上訴
人或其法定代理人具有律師資格者，不在此限。
上訴人之配偶、三親等內之血親、二親等內之姻親，或上訴人為
法人、中央或地方機關時，其所屬專任人員具有律師資格並經法
院認為適當者，亦得為第三審訴訟代理人。